【裁判字號】    98,訴,32
【裁判日期】    980702
【裁判案由】    返還土地
【裁判全文】
臺灣板橋地方法院民事判決                98年度訴字第32號
原      告  甲○○○
即反訴被告
訴訟代理人  羅廷祥律師
被      告  乙○○
即反訴原告
訴訟代理人  洪三財律師
上列當事人間請求返還土地事件，經本院於民國98年6 月18日言
詞辯論終結，判決如下：
    主  文
被告應將坐落台北縣新莊市○○段第四四六之一號土地如附圖所
示Ａ００２（面積零點七二平方公尺）、Ａ００３（面積一點一
一平方公尺）上方之鐵捲門拆除，並將前開占用土地返還原告。
原告其餘之訴駁回。
反訴原告之訴駁回。
本訴訴訟費用由被告負擔百分之五，餘由原告負擔；反訴訴訟費
用由反訴原告負擔。
本判決第一項於原告以新臺幣壹拾萬元為被告供擔保後，得假執
行；倘被告以新臺幣壹拾萬元為原告預供擔保，得免為假執行。
原告其餘假執行之聲請駁回。
    事實及理由
壹：程序方面：
    按反訴之標的與本訴之標的及其防禦方法不相牽連者，不得
    提起，民事訴訟法第260 條第1 項定有明文。又該條項所稱
    之「相牽連」者，係指反訴之標的與本訴之標的間，或反訴
    之標的與防禦方法間，兩者在法律上或事實上關係密切，審
    判資料有共通性或牽連性者而言。舉凡本訴標的法律關係或
    作為防禦方法所主張之法律關係，與反訴標的之法律關係同
    一，或當事人兩造所主張之權利，由同一法律關係發生，或
    本訴標的之法律關係發生之原因，與反訴標的之法律關係發
    生之原因，其主要部分相同，均可認為兩者間有牽連關係。
    （最高法院91年度台抗字第440 號判決意旨參照）。本件被
    告（即反訴原告，下稱被告）提起反訴，依其反訴訴之聲明
    範圍，既與本訴訴之聲明範圍，援引相同複丈成果圖，具有
    審判資料、調查證據方法之共通性，按諸前開判決意旨，自
    屬民事訴訟法第260 條第1 項所稱「相牽連」，是而被告提
    起反訴，於法應屬有據。
貳、實體方面：
一、原告（即反訴被告，下稱原告）主張：
  (一)本訴部分：
    (1)坐落台北縣新莊市○○段第446-1 號土地（下稱系爭土地
      ）為原告所有（於民國90年8 月10日移轉登記取得所有權
      ），被告（即反訴原告，下稱被告）於77年10月間向訴外
      人鍾國書買鄰近系爭土地之同段443 號土地及其上門牌號
      碼台北縣新莊市○○街67號1 樓房屋（被告於77年11月8
      日移轉登記取得所有權，下稱67號房屋）。詎被告未取得
      原告同意或授權，自多年前開始擅於原告所有系爭土地上
      設置鋼架、鐵柱、頂蓋及鐵捲門等工作物，作為營業攤位
      之用，並在該增建之鋼架上搭設活動帆布架，以延伸其攤
      位占用面積，經原告向法院聲請保全證據，並對其提起訴
      訟（本院97年度訴字第1268號）。嗣於第一次言詞辯論期
      日，被告向法院陳明其已拆除相關鋼架等設施，並提出照
      片為佐，原告遂於97年9 月17日具狀撤回起訴。詎被告雖
      將鋼架、棚遮拆除，卻另行以塑膠籃、水泥樁、油漆筒、
      推車等將原占用之土地圈封起，以示土地仍為其管領，並
      在土地上擺設活動式帆布支架及地照常營業。97年9 月19
      日原告委任配偶林憲銘前往接收系爭土地，並測量時，遭
      被告強力阻撓，原告不得已再提起本件訴訟，請求排除害
      。即經土地機關測量結果，被告所有建物之鐵捲門，仍占
      有使用系爭土地如附圖所示A002（面積0.72平方公尺）及
      A003（面積1.11平方公尺）部分，爰本於民法第767 條規
      定，請求被告將占用系爭土地之鐵捲門拆除，將占用土地
      返還原告。另如附圖所示A002、A003、A004面積合計54.7
      4 平方公尺水泥空地，肇於原告對系爭土地所有權有受侵
      害之虞，併請求被告不得於其上堆放物、設置障礙物或為
      其他防礙原告土地所有權之行為。
    (2)併為聲明：
      被告應將系爭土地如附圖所示A002（面積0.72平方公尺
        ）、A003（面積1.11平方公尺）上方之鐵捲門拆除，並
        將占用土地返還原告。
      被告不得在系爭土地如附圖所示A002、A003、A004（面
        積合計54.57 平方公尺）土地上堆放物、設置障礙或其
        他妨礙原告土地所有權之行為。
      原告願供擔保，請准宣告假執行。
  (二)反訴部分：關於被告主張其對系爭土地享有日照、採光、通
    風、防火之利，均屬公法上之反射利益，並非私法之權利，
    不得做為民事訴訟標的之法律關係；且前開反射利益，並不
    以占有原告所有系爭土地為前提，故不得執此謂其屬有權占
    有。而被告主張有通行權部分，原告從未否認及阻止被告之
    通行，反倒被告之行為阻礙其通行，是亦無確認利益。遑論
    ，系爭67號房屋出入口設計在四維路141 巷，被告在該側亦
    有出入口，根本無民法第787 條第1 項情形存在。併為答辯
    聲明：反訴原告之訴駁回。
二、被告抗辯：
  (一)本訴部分：原告曾出具土地使用權同意書予訴外人合壹建設
    股份有限公司（下稱合壹公司）合建系爭67號房屋，故系爭
    67號房屋已取得系爭土地作為建築基地，為有權使用。嗣雖
    系爭土地與系爭67號房屋因買賣而異主，於房屋得使用期限
    內，房屋仍屬合法占有使用系爭土地，並無不當得利或侵權
    行為可言。遑論原告並未舉證證明被告有占用設攤之行為。
    加以98年4 月14日履勘結果，系爭土地乃供公眾通行使用，
    屬既成道路，有公用地役權存在，原告請求被告交還土地，
    亦屬權利濫用。即被告所有捲門雖占用系爭土地上空，惟對
    原告權利並無任何影響，且無礙系爭土地之通行。且系爭67
    號房屋為供店鋪使用，設置鐵捲門屬合理設施，原告請求被
    告拆除鐵捲門，應有權利濫用。甚且系爭土地緊臨房屋之邊
    緣設有寬度約60公分排水溝，該排水溝為公眾使用，則原告
    更無權求被告返還該部分土地及拆除鐵捲門等情。併為答辯
    聲明：原告之訴駁回；如受不利判決願供擔保，請免為假執
    行。
  (二)反訴部分：承前述，被告本得合法使用系爭土地。且退步言
    之被告所有系爭房屋須經由系爭地才能到達公路，依民法第
    787 條第1 項規定，被告亦得通行系爭土地，爰提起本件確
    認之訴等情。併為反訴聲明：(1)確認被告就原告所有系爭土
    地如附圖所示A002（面積0.72平方公尺）、A003（面積1.11
    平方公尺）及A004（面積52.74 平方公尺）部分，有採光、
    通風、防火、行之使用權存在。(2)原告應容忍被告於上開土
    地為採、通風、防火、通行之使用，且不得於上開土地為營
    建、設置障礙物或為其他防礙被告採光、通風、防火、通行
    之行為。
三、兩造不爭執之事項：
  (一)系爭土地為原告所有，並有土地登記謄本1份在卷可佐。
  (二)系爭67號房屋為被告所有；經本院依聲請囑託台北縣新莊地
    政事務所測量結果，系爭67號房屋上所設置鐵捲門（2 處）
    各占有系爭土地如附圖所示A002（面積0.72平方公尺）、
    A003（面積1.11平方公尺）等情，並有建物登記謄本及複丈
    成果圖各1份在卷可佐。
  (三)經本院至現場履勘結果：系爭土地上，除有前述A002、A003
    鐵捲門占用土地上空；另有訴外人設置電線桿1 枝外，餘為
    水泥地，並無其他固定之地上物存在等情，並有本院98年4
    月14日勘驗筆錄在卷可憑。
  (四)原告所提出照片（詳原證4、7、8、9、11、12、13）形式為
    真正。
四、本訴方面：
  (一)按所有人對於無權占有或侵奪其所有物者，得請求返還之。
    對於妨害其所有權者，得請求除去之。有妨害其所有權之虞
    者，得請求防止之，民法第767 條定有明文。查沿被告所有
    67號房屋牆面置鐵捲門，占用原告所有系爭土地如附圖所示
    A002、A003部分上空等情，既為被告所不爭執，自應由被告
    就有權占有之利己抗辯，負舉證之責。
  (二)被告抗辯：伊屬有權占有等語，無非以原告曾出具土地使用
    權同意書予建商，故系爭土地屬系爭67號建物之建築基地之
    一部，是而被告自有權使用等情為據，並提出土地使用權同
    意書1 份為佐。原告對於前開土地使用權同書形式之真正及
    系爭土地乃供被告所67建物等作為法定空地之用等情，並未
    爭執，經本院調調查結果，自可認為真正。惟所謂法定空地
    ，乃土地所有權人就其所有土地使用受相關建築法規等之限
    制，於建物所有人未同時取得法定空地所有權登記之前提，
    非謂建物所有人對法定空地有任意之使用權。即原告就系爭
    土地既仍保有其所有權能，對於無權占有其土地者，仍得行
    使民法第767 條之物上請求權，請求無權占有者返還土地，
    僅在公法上其所有權之行使應受相關限制而已。查本件被告
    將其所有鐵捲門，任意突出搭設於原告所有系爭土地上空，
    既與法定空地設置之目的及功能無涉，單執所提出原告出具
    土地使用權同意書，並無法為被告得以前開方法使用系爭土
    地之據，被告前開辯詞，自無可採。此部分並與系爭土地地
    下是否設有其他下水道、電箱等設施無涉（即系爭土地雖供
    建築基地一部之用，非謂被告可逾越原告所有權受建築法令
    限制逕私設鐵捲門占用。）。
  (三)至被告援引最高法院48年台上字第1457號判例意旨抗辯：原
    告既出具土地使用權同意書供建商建屋，被告嗣取得建商興
    建房屋，雖未取得土地，仍得於系爭67號建物得使用期限內
    繼續合法使用系爭土地云云，則有誤解。蓋系爭土地雖經原
    告提供建商作為建築基地之一部，然承前述，其上並未蓋有
    任何建物，故性質上係供法定空地之用，本無與建物間有「
    類似地上權」或「默許建物繼續使用」之可能或必要，而有
    擴張將僅具債權效力之「土地使用權同意書」，再依前開判
    例意旨於特定情形下解釋為對建商之後手亦生效力之情存在
    。即系爭土地上既無建物，不問原告與建商間就系爭土地間
    究如何約定，乃屬彼等間債之關係，基於債之相對性原則，
    被告自不得執原告與建商間之約定對原告為權利之主張。是
    被告請求調閱相關合建契約，與本件判決結果無涉，自無必
    要，併此敘明。
  (四)被告雖再以：其將鐵捲門突出於系爭土地，並未妨礙原告對
    系爭土地之所有權，原告起訴請求被告拆除，應屬權利濫用
    云云。惟本件觀諸系爭鐵捲門占用系土地上空之方法（詳原
    證13照片），並非必要。即被告既可將鐵捲門上方捲軸箱設
    置於屋內，捨此不為，恁意占用原告所有系爭土地，以侵奪
    他人權利之方法，獲取利益，並無受保護之必要。是被告反
    指原告濫用權利云云，並無可採。
  (五)至原告主張：被告另於附圖所示A002、A003、A004部分堆放
    物品、營業設攤或為其他妨礙原告所有權之行為，併依民法
    第767 條規定請求防止之等情。既為被告所否認，自應由原
    告負舉證之責。關此部分，固據原告提出照片數幀（詳原證
    12等）為佐。然被告既否認原告所提出照片之設攤人與伊有
    關；承前述，本院至現場履勘結果，前開土地上復查無固定
    設置之物；此外，原告並未再提出其餘證據證明，被告確有
    繼續占有系爭土地堆放物品、營業設攤或其他妨礙原告所有
    權之虞之行為，是原告依民法第767 條規定，請求防止被告
    侵害一節，為無理由，應予駁回。
  (六)綜上，本訴部分，原告依民法第767 條規定，請求被告將系
    爭土地如附圖所示A002（面積0.72平方公尺）、A003（面積
    1.11平方公尺）上方之鐵捲門拆除，並將前開占用土地返還
    原告，為有理由，應予准許。逾此部分之請求，則屬無據，
    應予駁回。
  (七)兩造均陳明願供擔保，請准宣告假執行或免為假執行宣告，
    經核原告勝訴部分，並無不合，爰各酌定相當之擔保金額准
    許之。至原告敗訴部分，其假執行之聲請已失所附麗，應併
    駁回。
五、反訴部分：
  (一)按確認之訴，若係就為訴訟標的之私法上權利或法律關係之
    成立或存在與否不明確而有爭執，認為有請求確認判決之必
    要，亦所謂有即受確認判決之法律上利益時，即得提起，並
    以其利害關係相對立而有爭執該私法上權利或法律關係之人
    為被告；倘所爭執者為公法上之權利或法律關係，或於私法
    上之權利或法律關係並無利害關係相對立之爭執，則為法所
    不許（最高法院89年度台上字第2500號判決意旨參照）。
  (二)本件被告主張：其對系爭土地有採光、通風、防火、通行之
    權利因而提起確認之訴及請求原告容忍被告為前開使用，且
    不得於上開土地為營建、設置礙障物或其他妨礙被告採光、
    通風、防火、通行之行為等情。無非以原告曾出具土地使用
    權同意書為據。惟查：
    (1)原告所出具土地使用權同意書，僅在於同意將系土地提供
      作為建築基地之一部。於建築完成並辦理土地分割登記後
      ，系爭土地上既未存任何建物，衡情，系爭土地應係供系
      爭67號建物等之法定空地之用等情，已如前述。而所謂法
      定空地乃所有權人於公法上使用權限遭限制，被告所有67
      號建物或因此受有日照、採光、通風、防火，以增進67物
      使用人之舒適、安全及衛生之利益，惟前開利益屬公法上
      反射利益，本屬公法上之一種事實，其本質乃係一公法關
      係，被告既未舉證證明，其有何私法上權利（承前述，「
      土地使用權同意書」為原告與建商間債之契約，非被告可
      主張。），可訴請法院判決保其有關對系爭土地「採光、
      通風、防火」之權利，其就此部分提起民事確認之訴，並
      請求原告容忍，甚而對原告為不得營建、設置障礙物等限
      制所有權之請求（此部分乃行政機關之權力），為無理由
      ，應予駁回。
    (2)再按建築物所應留設之法定空地，為建築基地之一部分，
      不得重複使用，建築法第11條定有明文。又法定空地作為
      防火間隔使用，目的在阻隔火劫蔓延，藉以逃生避難，非
      無公眾平常通行之用，不得以防火間隔作為主要進出進路
      ，亦經內政部以66年3 月12日台內營字第731475號及76年
      7 月3 日台內營字第513682號函釋在案。查系爭土地為被
      上訴人所有建築物之法定空地，作為防火間隔使用，依上
      說明，不得作為主要進出通路之用（最高法院82年度台上
      字第1009號判決意旨參照）。關於被告主張其對系爭土地
      有通行權，原告應容忍其通行一節。承前述，系爭土地依
      被告所陳，既為其所有建物依法應留設法定空地，且供防
      火之用，按諸前開判決意旨，並不得作為主要進出通路之
      用，是被告依民法第787 條第1 項規定請求原告提供系爭
      土地如附圖所示A002、A003、A004部分供被告通行，肇於
      有違建築法規，顯有可議。
    (3)遑論，縱被告確得對系爭土地主張通行權，承前述，系爭
      土地如附圖所示A002、A003除被告搭設鐵捲門占用上空部
      分外及A004部分，經本院至現場履勘結果，其地上部分，
      除有電線桿一枝外，原告並無設置任何障礙物。原告復未
      否認及阻止被告所有67號建物得自系爭土地通行之權利，
      則被告亦無提起確認通行權存在及請求原告容忍其通行之
      訴之權利保護必要。
  (三)綜上，本件反訴為無理由，應予駁回。
結論：本訴原告之訴為一部有理由、一部無理由，反訴原告之訴
為無理由，依民事訴訟法第79條、第390 條第2 項、第392 條，
判決如主文。
中    華    民    國    98    年    7     月    2     日
                  民事第一庭    法  官  黃信滿
以上正本係照原本作成
如對本判決上訴，須於判決送達後20日內向本院提出上訴狀
中    華    民    國    98    年    7     月    2     日
                                 書記官  林月蓉


司法院資訊處製作；財團法人民間司法改革基金會備份。
